【裁判字號】    90,台上,1158
【裁判日期】    900629
【裁判案由】    塗銷抵押權登記
【裁判全文】
最高法院民事判決                                九十年度台上字第一一五八號
    上  訴  人  乙○○
    訴訟代理人  藍松喬律師
    被 上訴 人  甲○○
右當事人間請求塗銷抵押權登記事件，上訴人對於中華民國八十八年十二月十五日台
灣高等法院第二審判決（八十八年度重上字第二七三號），提起上訴，本院判決如左
：
    主  文
原判決廢棄，發回台灣高等法院。
    理  由
本件被上訴人主張：坐落桃園縣中壢市○○段（下同）七之六九號旱○點○○○三公
頃、七之七六號旱○點○○一五公頃、七之九七號建○點○○三○公頃土地（下稱系
爭土地），原屬訴外人劉奕源所有，於民國八十一年八月十八日設定本金最高限額新
台幣（下同）八百萬元存續期間自八十一年八月十五日起至八十一年十二月十五日止
之抵押權於上訴人（下稱系爭抵押權），劉奕源過世後，其繼承人陳菊妹、劉世新、
劉文珠、劉文惠、劉美君將系爭土地出賣予伊，並辦竣所有權移轉登記。系爭抵押權
之存續期間內，劉奕源及其繼承人並未負欠上訴人抵押債務，則系爭抵押權即無所擔
保之主債權存在，其登記妨害伊之系爭土地所有權，伊得本於所有權除去等情，求為
命上訴人塗銷系爭抵押權之判決。
上訴人則以：劉奕源於七十九年至八十一年間陸續向伊借款，共計六百多萬元，後來
雖清償一百餘萬元，然尚欠五百萬元，劉奕源乃簽發面額五百萬元之本票（下稱系爭
本票）予伊作為憑證，嗣並設定系爭抵押權擔保之，該五百萬元本息迄未清償等語，
資為抗辯。
原審將第一審所為被上訴人敗訴之判決廢棄，改判如其聲明，無非以：系爭抵押權擔
保之債權，依卷附抵押權設定契約書，兩造係約定於訂約時已發生及將來發生者，在
約定限額範圍內，均屬之。被上訴人主張：系爭本票發票日係八十一年七月十七日，
其債權發生非在系爭抵押權存續期間，縱劉奕源積欠上訴人借款，亦非抵押債權云云
，洵無足取。惟消費借貸屬要物契約，需貸與人與借款人間借貸之意思表示合致且貸
與人為金錢或其代替物之交付，消費借貸契約始有效成立。上訴人辯稱：劉奕源陸續
向伊借款計六百餘萬元，尚積欠借款五百萬元及利息未付云云，固提出系爭本票為其
證據方法，而系爭本票上『劉奕源』指紋與同意書、協議書、委託書上『劉奕源』指
紋相同，已經法務部調查局鑑定無誤，證人莊寶香並證明同意書、協議書、委託書係
劉奕源之指印無誤云云，雖足認定系爭本票係劉奕源所簽發。然本票為無因證券，不
足為上訴人交付借款五百萬元有利證明；且莊寶香未親睹劉奕源向上訴人借款、結算
而簽發系爭本票還款之經過，稱係聽自劉奕源、劉奕滿、陳菊妹，所為有關借款之證
言屬傳聞證據；至莊寶香證稱：劉奕源與陳菊妹等人均曾委託其出售系爭土地以清償
所欠之債務，且告知積欠上訴人五百萬元，證人並將所交代之債務記下云云，然其既
未親見上訴人與劉奕源間之借貸經過，陳菊妹亦否認曾交待其代為清償債務，縱使受
託出售系爭土地清償債務，亦無足為上訴人對於劉奕源有五百萬元債權之證據。另證
人林文禮之證詞，貸與劉奕源款項者，係訴外人劉奕滿而非上訴人，亦無從為上訴人
有利之證據。另證人鄭建宏之證詞與林文禮所為借款經過之證詞不符，其雖稱：借款
時劉奕滿與上訴人均在場云云，然劉奕滿與上訴人為夫妻，究竟係何人貸與，無以為
斷。再鄭建宏與林文禮證稱第二次借款均為代劉奕源償還予鑫谷公司之一百多萬元款
項，但該部分之債務已經劉奕源清償並未包含於系爭五百萬元之內，為兩造所不爭，
應予剔除，則鄭建宏之證詞，亦無法證明上訴人貸予劉奕源五百萬元。且上訴人自陳
：在七十九年至八十一年間，劉奕源死亡前之二、三年，有借錢給劉奕源，都是陸續
借款，當時兄弟二人感情很好……劉奕源共借了六百多萬元，後來還了一百多萬元及
寫本票一張五百萬元，在八十一年七月十七日開的本票……，借款有些是家中現款，
大額的有些是標會，有的是跟鄭秀蓮小姐（林文禮之配偶）借的，每次金額不大，一
、二十萬不等，……向朋友借的部分只有跟鄭小姐借，沒跟其他朋友借過……借錢有
時候是劉奕源從中壢下來，有時候是我們從竹北北上，我與劉奕滿均有借錢給劉奕源
云云，亦與證人鄭建宏、林文禮之證詞不符。被上訴人主張：系爭抵押權他項權利證
明書及抵押權設定契約書已由劉奕源之妻陳菊妹向上訴人取回並交被上訴人持有云云
，為上訴人所不否認，惟辯稱其於八十一年間替劉奕源清償鑫谷公司之一百多萬元後
，陳菊妹清償該筆借款後，將文件借回去看後即未返還云云，與證人陳菊妹（即陳秋
羽）所為：「我還了一百多萬元後，她（乙○○）就將抵押權他項權利證明書及抵押
權設定契約書還給劉奕源，乙○○說第二天即去辦塗銷，然至今未辦」云云不符，如
依鄭建宏之證言，劉奕源先簽發系爭本票，上訴人與劉奕滿再代其償還積欠鑫谷公司
一百餘萬元債務，而系爭本票之發票日為八十一年七月十七日，其時系爭土地尚未辦
理抵押權之設定登記，上訴人豈有抵押權之他項權利證明書及抵押權設定契約書供陳
菊妹借看？上訴人上開辯解實無足取。又他項權利證明書及抵押權設定契約書乃抵押
權人實行抵押權及日後抵押人清償後塗銷抵押權時所須之文件，苟上訴人確曾借予劉
奕源五百萬元尚未受償，自無將上開文件交還抵押人之理。從而被上訴人主張：上訴
人並未借款予劉奕源，縱使上訴人曾借款予劉奕源，亦因受償完畢而不存在云云，應
屬可採。至上訴人辯稱：被上訴人購買系爭土地時，曾以附加條款約定酌留五百九十
八萬元供被上訴人辦理系爭土地之抵押權登記費用，足見被上訴人、陳菊妹等人均知
悉系爭抵押權擔保之借款五百萬元尚未清償云云；惟為被上訴人、陳菊妹所否認。查
被上訴人係於八十三年二月二日購買系爭土地，附加條款則於八十四年六月十九日書
立，證人徐智孟即代書證稱：「訂立契約時，陳菊妹有說曾向劉奕滿借了一百多萬元
已清償，他項證明已取回，因不懂未拿回清償證明與印鑑證明，故無法塗銷……，雙
方訂約時約定由陳菊妹等人於系爭土地移轉登記前，將抵押權辦理塗銷登記，但事後
無法塗銷，被上訴人要求賠償損失，陳菊妹乃要求將未給付之尾款由被上訴人逕行辦
理塗銷抵押，始加附加條款」云云，被上訴人主張：係因其欲行使買賣契約之違約賠
償請求權時，陳菊妹為免其違約責任始書立附加條款云云，亦非子虛。上訴人既無法
舉證證實其對劉奕源有五百萬元之抵押債權存在，則抵押權即失其從屬性而不存在，
被上訴人訴請塗銷系爭抵押權登記，自屬有據等詞，為其判斷之基礎。
按最高限額抵押權，於抵押權成立時，未必先有債權存在，抵押權人倘主張抵押債權
存在，固應就其事實負舉證之責，惟當事人就其抵押債權之存在之證據方法有其約定
時，即應受其羈束。上訴人主張系爭抵押債權五百萬元存在，係以其執有系爭本票為
其證據方法（見一審卷第三一頁），而系爭本票確為劉奕源所簽發，為原審確定之事
實。觀諸系爭抵押權設定契約書『聲請登記以外之約定事項』欄載有「3.另立借據、
『票據』或其他憑據」，上訴人似與抵押人（兼債務人）劉奕源約定以借據、票據等
憑據為系爭抵押債權之證據方法，果爾，上訴人提出之系爭本票是否不能為系爭抵押
債權存在之證明﹖即不無研求之餘地。次查劉奕源之繼承人陳菊妹、劉世新於其書立
予莊寶香之同意書（見一審卷第二二九、二三○、二三一頁）表明將包括系爭土地之
土地、房屋全部委託授權莊寶香為全權出售及『代為清償該土地抵押權債務、清償塗
銷一切事宜』，依一般社會生活經驗法則，既委託清償債務，豈有未告知所欠之債額
之理﹖陳菊妹為原抵押債務人之繼承人，亦為抵押債務人之一，則莊寶香謂陳菊妹告
知積欠上訴人五百萬元，是否不得為上訴人之有利證據，尤待研酌。又查證人陳菊妹
證稱：「劉奕源向上訴人借一百萬，約在八十一年九月就還了本金一百萬元另加利息
六萬元，只是沒有塗銷云云」、「我還了一百多萬及利息六萬元之後，她（上訴人）
就將他項權利證明書、抵押權設定書還給劉奕源」云云（見一審卷第二六九、二七○
頁），則依此陳菊妹之證詞，其所謂還款時間係於八十一年九月間，係在系爭抵押權
設定之後，與上訴人辯稱：其於八十一年間替劉奕源清償鑫谷公司之一百多萬元後，
陳菊妹將該筆借款償還後，將文件借回去看後即未返還云云，關於系爭抵押權於彼時
已設定之事實，並無齟齬；與證人鄭建宏所為：劉奕源先簽發系爭本票，上訴人與劉
奕滿再代其償還積欠鑫谷公司一百餘萬元債務云云，亦無矛盾。蓋系爭抵押權於陳菊
妹償還上訴人代償鑫谷公司債務之時，業已設定，上訴人自可能提示系爭抵押權之他
項權利證明書、抵押權設定契約書於陳菊妹。原審竟以：「鄭建宏之證言，謂劉奕源
先簽發系爭本票，上訴人與劉奕滿再代其償還積欠鑫谷公司一百餘萬元債務，而系爭
本票之發票日為八十一年七月十七日，其時系爭土地尚未辦理抵押權之設定登記，上
訴人豈有將抵押權之他項權利證明書及抵押權設定契約書供陳菊妹借看？」為由，而
為上訴人未借款與劉奕源，及縱曾借款予劉奕源，亦因受償而不存在之論斷，自難謂
於論理法則無所違背。陳菊妹持有系爭抵押權之他項權利證明書、抵押權設定契約書
，上訴人辯稱：係陳菊妹借看取走未還云云，陳菊妹則證稱：上訴人於其償還一百餘
萬元後將之返還劉奕源云云。按陳菊妹因係劉奕源之繼承人，依民法第一千一百五十
三條第一項規定，就劉奕源之債務應負連帶責任，對系爭抵押債務存在與否，處於利
害關係人之地位，劉奕源之因何持有系爭抵押權之他項權利證明書、抵押權設定契約
書與己利害相關，其所為上開證言是否真實可採，非無疑問，實情究竟如何攸關系爭
抵押債務存在與否之認定，自應再詳予調查審認。復查依土地登記規則第二十八條第
十一款、第三十四條第三款規定，抵押權權利消滅登記以權利人或登記名義人單獨聲
請之，並應提出他項權利證明書，即劉奕源持有系爭抵押權之他項權利證明書、抵押
權設定契約書，仍不得塗銷系爭抵押權，且上訴人仍持有系爭本票，故可否逕以劉奕
源之妻陳菊妹已向上訴人索回該等書件認被上訴人主張：上訴人並未借款予劉奕源，
縱使上訴人曾借款予劉奕源，亦因受償完畢而不存在云云係屬可採﹖仍不無疑義。末
查，證人徐智孟即代書於原審證稱：「其他債權人於被上訴人付款時都有出來受理清
償，只有劉奕滿部分沒有出來，但他有私下向陳菊妹要求還款」云云（見原審卷第四
九頁），似謂上訴人確有向陳菊妹求償情事，真象如何？原審就此卷存資料亦未察明
，殊有未洽。上訴論旨，指摘原判決不當，求予廢棄，非無理由。
據上論結，本件上訴為有理由。依民事訴訟法第四百七十七條第一項、第四百七十八
條第一項，判決如主文。
中      華      民      國     九十     年      六      月    二十九    日
                              最高法院民事第六庭
                                  審判長法官  吳  正  一
                                        法官  劉  福  來
                                        法官  鄭  玉  山
                                        法官  葉  勝  利
                                        法官  高  孟  焄
      右正本證明與原本無異
                                              書  記  官
中      華      民      國     九十     年      七      月     十九     日


司法院資訊處製作；財團法人民間司法改革基金會備份。
